臺灣高等法院高雄分院刑事判決　　　　99年度上訴字第2067號
上　訴　人
即　被　告　易錢之
　　　　　　林隆富
　　　　　　黃月珠
上列上訴人等因偽證等案件，不服臺灣高雄地方法院99年度訴字
第1094號中華民國99年10月22日第一審判決（起訴案號：臺灣高
雄地方法院檢察署99年度偵字第26053 號），提起上訴，本院判
決如下：
     主  文
上訴駁回。
黃月珠緩刑參年。
     事  實
一、易錢之於民國98年7 月20日凌晨1 時50分許，在高雄市三民
    區○○○路387 號「小喬卡拉OK店」內飲酒時，因與吳素珠
    言語衝突，竟基於傷害之犯意，持店內木椅自後方攻擊吳素
    珠頭部，並接續徒手毆打吳素珠胸部數下，致吳素珠倒地並
    受有頭部損傷併後腦枕部皮下血腫、胸部鈍傷、下背部挫傷
    之傷害。嗣吳素珠提出傷害告訴，易錢之為圖卸責，竟基於
    教唆偽證之犯意，於99年4 月2 日臺灣高雄地方法院檢察署
    檢察官偵查訊問前某時，教唆友人林隆富、黃月珠於偵訊時
    為偽證，而林隆富、黃月珠基於迴護好友之動機，均明知證
    人具結後有據實陳述義務及偽證罪之刑罰效果，卻仍基於偽
    證之犯意，接續於99年4 月2 日、99年5 月5 日檢察官偵訊
    時，以證人身分供前具結，就是否於98年7 月20日在「小喬
    卡拉OK店」看見吳素珠自己撞到門等就案情有重要關係之事
    項，證稱：98年7 月20日案發當日其2 人均在「小喬卡拉OK
    店」，有看見吳素珠自己站立不穩撞到門而受傷等語之虛偽
    證述。
二、案經吳素珠訴由高雄市政府警察局三民第一分局報告暨臺灣
    高雄地方法院檢察署檢察官自動檢舉偵查起訴。
     理  由
一、證據能力部分：
(一)、按被告以外之人於偵查中向檢察官所為陳述，除顯有不可信
    之情況者外，得為證據，同法第159 條之1 第2 項定有明文
    。偵查中對被告以外之人（包括證人、鑑定人、告訴人、被
    害人及共同被告等）所為之偵查筆錄，或被告以外之人向檢
    察官所提之書面陳述，性質上均屬傳聞證據。惟現階段刑事
    訴訟法規定檢察官代表國家偵查犯罪、實施公訴，依法其有
    訊問被告、證人及鑑定人之權，證人、鑑定人且須具結，而
    實務運作時，檢察官偵查中向被告以外之人所取得之陳述，
    原則上均能遵守法律規定，不致違法取供，其可信度極高，
    職是，被告以外之人前於偵查中已具結而為證述，除反對該
    項供述得具有證據能力之一方，已釋明「顯有不可信之情況
    」之理由外，不宜以該證人未能於審判中接受他造之反對詰
    問為由，即遽指該證人於偵查中之陳述不具證據能力。
(二)、本件證人吳素珠、黃月珠、唐靜修、忻江龍3 人於檢察官偵
    查中所為之陳述，渠等未曾提及檢察官在偵查時有不法取供
    之情形，反對該項供述得具有證據能力之陳述，亦未釋明上
    開供述有顯不可信之情況，依上說明，上開證人於偵查中之
    證言自均具有證據能力。
(三)、告訴人吳素珠於99年9 月3 日死亡，有其戶籍謄本附於本院
    卷第49頁足稽，其警訊中之陳述致傷情形，與驗傷診斷書所
    載之傷勢多處，非自行摔倒所致相符，其陳述具有可信之特
    別情況且為證明被告易錢之傷害犯行所必要，依刑事訴訟法
    第159 條之3 第1 款之規定，應有證據能力。
二、訊據上訴人即被告易錢之、林隆富、黃月珠3 人，除被告黃
    月珠供承偽證之犯行外，被告易錢之、林隆富2 人均矢口否
    認有前揭犯行，被告易錢之辯稱：98年7 月20日凌晨1 時至
    1 時10分之間，伊已離開「小喬卡拉OK店」，吳素珠被打後
    ，隨即以手機報案，說她受傷的時間是1 點49分，當時伊已
    不在現場，吳素珠之受傷與伊無關，並無必要教唆林隆富、
    黃月珠為伊作偽證，此事乃吳素珠對伊之誣告，而由唐靜修
    配合作偽證來誣陷伊云云。被告林隆富辯稱：伊於案發當天
    有在場，是吳素珠自己喝酒醉，撞到門跌倒，如果有人打她
    ，也是隔壁的人打的，因為當時易錢之己不在現場云云。經
    查：
(一)、易錢之傷害罪部分：
１、被告易錢之於98年7 月20日凌晨1 時50分許，在高雄市三民
    區○○○路387 號「小喬卡拉OK店」內與朋友飲酒；告訴人
    吳素珠於當日凌晨1 時49分許，在三民區○○路與自立路口
    遭人打傷，即以門號0000000000號行動電話撥打110 報案台
    向警方報案，案經接獲通報前往處理之哈爾濱派出所員警，
    到場後遍尋不著雙方當事人，經沿線找尋，復於自立一路
    387 號「小喬卡拉OK」前尋獲受傷倒臥地上之吳素珠，即通
    報119 救護車將吳素珠送往婦幼醫院救治；消防局於同日凌
    晨2 時2 分經通知前往自立一路387 號前救護吳素珠，於2
    時7 分到達，2 時17分離開現場，2 時22分送達醫院；吳素
    珠送醫診斷結果為頭部損傷併後腦枕部皮下血腫、胸部鈍傷
    、下背部挫傷等情，業據證人即告訴人吳素珠於警詢、偵查
    時證述在卷（偵一卷第9 頁、偵二卷第24頁），並有高雄市
    政府消防局98年11月6 日函暨附件吳素珠救護紀錄表（警卷
    第12-13 頁）、高雄市政府警察局指揮中心受理110 報案紀
    錄單（偵一卷第3 頁）、高雄市政府警察局三民第一分局99
    年4 月26日函（偵一卷第40頁）、高雄市立聯合醫院98年7
    月20日診斷書（警卷第15頁）在卷可憑。
２、被告雖辯稱：當日凌晨1 時至1 時10分之間，伊已離開「小
    喬卡拉OK店」，吳素珠被打後，隨即以手機報案，說她受傷
    的時間是1 點49分，當時伊已離開現場，伊未拿木椅攻擊吳
    素珠云云。惟查：證人吳素珠於警詢、偵訊均一致證稱其於
    98年7 月20日與忻江龍一同前往「小喬卡拉OK店」，與被告
    易錢之及唐靜修、王慶雲共5 人同桌喝酒，被告易錢之酒醉
    與其發生肢體衝突，拿起不明物品從後方打其頭部，並以拳
    頭毆打其胸部數下等語（警卷第3 頁背面、偵一卷第11頁）
    ，核與證人唐靜修於偵訊及原審審理時均一致證稱：案發時
    吳素珠與被告易錢之有拉扯打架，被告易錢之有拿小板凳砸
    吳素珠的頭等語（偵二卷第92頁、原審訴字卷第43頁）相符
    ，而吳素珠於98年7 月20日凌晨2 時20分許，經送醫診斷結
    果為頭部損傷併後腦枕部皮下血腫、胸部鈍傷、下背部挫傷
    等情，如前所述，其受傷部位分佈於身體頭部、後腦枕部、
    胸部、下背部等多處，應係遭受攻擊所致，而非自行摔倒致
    傷，足認吳素珠證訴該傷害係被告易錢之以木椅自後方攻擊
    伊頭部，並徒手毆打伊胸部使伊摔倒在地等語，應屬可信。
    被告易錢之上開辯解應係事後卸責之詞，殊無可採。至證人
    即被告林隆富、黃月珠雖附合被告易錢之之供述，證稱案發
    當天是吳素珠自己撞倒門受傷云云，然渠等之證詞虛偽不實
    （詳如後述），自無從據為被告易錢之有利之認定。
(二)、偽證罪部分
１、被告林隆富、黃月珠於99年4 月2 日、99年5 月5 日檢察官
    偵訊時，以證人身分作證前，均先後經承辦檢察官諭知具結
    之意義及偽證之處罰，並踐行刑事訴訟法第181 條、第186
    條第2項 被告得拒絕證言之程序後，被告林隆富、黃月珠表
    示同意作證，並親自朗讀結文後簽名，以擔保所述實在後，
    始為證述，並分別為上開事實欄所載之證述內容等事實，有
    證人結文（偵一卷第19、20、52、53頁）、臺灣高雄地方法
    院檢察署99年4 月2 日、99年5 月5 日訊問筆錄在卷可稽（
    偵一卷第12-17 、46-51 頁），足徵被告林隆富、黃月珠於
    上開偵查中以證人身分所為之證述，均係經依法定程序具結
    後所述，應堪認定。
２、證人吳素珠於警詢、偵訊均一致證稱本件案發當天共有5 人
    （即吳素珠、唐靜修、王慶雲、忻江龍、被告易錢之）同桌
    喝酒，當天僅有另一張桌子的客人，都是年輕人，與其喝酒
    的5 人與其他桌客人完全不認識等語（警卷第3 頁、偵一卷
    第10頁），核與證人唐靜修於偵訊時證稱：本件案發當天伊
    與王慶雲先到場，被告易錢之隨後到，後來吳素珠、忻江龍
    一起來與伊等併桌，當天與伊同桌喝酒之人均無認識其他桌
    客人等語（偵一卷第67頁）相符，參以被告易錢之於警詢時
    亦供承：本件案發當天伊與吳素珠、唐靜修、王慶雲、忻姓
    友人（即忻江龍）共5 人在「小喬卡拉OK店」同桌喝酒唱歌
    等語（警卷第2 頁），證人忻江龍於偵訊時證稱：伊到案發
    現場時認識的人已有吳素珠、王慶雲、被告易錢之在場等語
    （偵二卷第52頁），核與證人吳素珠、唐靜修上開證述均相
    符，足認本件案發時僅係吳素珠、唐靜修、王慶雲、忻江龍
    、被告易錢之在「小喬卡拉OK店」同桌喝酒唱歌，被告林隆
    富、黃月珠均未於案發時在場，此觀諸被告易錢之於警詢時
    毫未提及其友人即被告林隆富、黃月珠於案發當時在場甚明
    。
３、被告黃月珠於原審審理時陳稱：伊後來離開了，不知道後來
    發生之情況，「小喬卡拉OK店」老闆娘告訴伊吳素珠是自己
    撞到的，當時伊已經離開等語（原審訴字卷第36頁）、於本
    院審理時亦供稱：「我去作證時，我不認識她（指吳素珠）
    ，是易錢之要求我拜託我說他母親那麼老了，不管他犯什麼
    ，不要被關」、「（易錢之拜託你作證，說他不要被關，叫
    你怎麼說？）那都是他寫單子給我講的。」、「（他寫單子
    給你看，那天他們2 人（指易錢之、吳素珠2 人）如何爭執
    、打架，你都不知道？）不知道」（見本院卷第64、65頁）
    。雖證人林隆富於本院審理時仍證稱：當天易錢之坐了不到
    15分鐘騎機車載王慶雲走了云云。惟本院質問證人林隆富當
    晚幾時離開「小喬卡拉OK店」？林隆富答稱：快要2 點，伊
    開車載她（指黃月珠）走的。然與黃月珠本院證稱：伊沒坐
    多久即離開，自已坐計程車走的等語（見本院卷第67、70頁
    ），倘證人林隆富與黃月珠2 人確於當時在場，自不可能對
    渠2 人離去之時間證述不一，是以黃月珠於本院證稱：作證
    時是易錢之寫紙條給伊講的等情，自屬可信。證人林隆富證
    稱：當天易錢之坐了不到15分即離開云云，應屬迴護被告易
    錢之之詞，應無足採。
４、被告林隆富、黃月珠2 人既未於本件案發時即98年7 月20日
    凌晨在「小喬卡拉OK店」現場，自無可能目擊吳素珠係自己
    撞到門而受傷之情，足認被告林隆富、黃月珠於偵訊時具結
    證稱其等於案發時在現場看見吳素珠自己撞到門受傷云云，
    顯係內容虛偽不實，而被告林隆富、黃月珠明知渠等並未於
    案發時在場卻仍為前揭虛偽證述，主觀上顯具偽證犯意無訛
    。至證人忻江龍雖於原審審理時證稱：伊於案發當天有在「
    小喬卡拉OK店」看到被告林隆富、黃月珠坐在伊與被告易錢
    之的旁邊桌，有微笑跟他們打招呼，當時看到只有被告林隆
    富、黃月珠2 人坐在邊桌喝酒等語（原審訴字卷第38頁），
    然其證述內容不僅與證人吳素珠、唐靜修一致之證述內容迥
    異，況證人忻江龍於偵訊時就其於案發現場有看見被告林隆
    富、黃月珠之情隻字未提，參以被告易錢之既與被告林隆富
    、黃月珠相識，於距離案發時間較近之98年10月18日警詢時
    亦未提及被告林隆富、黃月珠同在現場，迄至檢察官於99年
    4 月2 日偵訊時，始陳稱被告林隆富、黃月珠當日亦在現場
    云云，顯與常情有違，此堪認證人忻江龍於原審審理時上開
    證述應係虛偽陳述，自難為被告林隆富、黃月珠有利之認定
    。
５、被告易錢之雖矢口否認教唆被告林隆富、黃月珠偽證，並辯
    稱被告林隆富、黃月珠於案發當天確實在場云云。惟被告林
    隆富、黃月珠於案發當時並未在場，業經本院認定如前，故
    其等就吳素珠於案發當天之受傷原因，自無從得知，若非被
    告易錢之告知，被告林隆富、黃月珠應無得知被告易錢之於
    98年7 月20日凌晨與吳素珠間有爭吵衝突，並就該日之情節
    於偵訊時為詳細之描述之理。又被告黃月珠於原審審理時陳
    稱：伊不知道後來發生之情況，是「小喬卡拉OK店」老闆娘
    告訴伊說吳素珠自己撞到的，當時伊已經離開；是被告易錢
    之叫伊跟檢察官說伊看到吳素珠自己撞到等語（原審訴字卷
    第36頁）；及於本院證述偵查中之證詞是易錢之寫單子給他
    講的等語。足徵被告黃月珠於偵訊時所為前揭虛偽證述確係
    因被告易錢之唆使無訛。苟被告易錢之無唆使被告林隆富、
    黃月珠偽證之情事，被告林隆富、黃月珠應無為前揭虛偽證
    述，陷己觸偽證罪，而有遭判刑之可能，堪認被告易錢之明
    確知悉被告林隆富、黃月珠於偵訊時會依其唆使而為前揭虛
    偽證述，此觀諸99年4 月2 日檢察官偵訊之過程，該日檢察
    官原未傳喚被告林隆富、黃月珠為證人，係因被告易錢之於
    當日偵訊時具狀稱被告林隆富、黃月珠於本件案發當日在現
    場，檢察官始點呼被告林隆富、黃月珠入庭作證，亦有臺灣
    高雄地方法院檢察署檢察官辦案進行單（偵一卷第6 頁）、
    99年4 月2 日檢察官偵訊筆錄（偵一卷第12頁）可參，益徵
    被告林隆富、黃月珠於偵訊時為前揭虛偽證述，確係被告易
    錢之唆使甚明。
(三)、綜上所述，被告林隆富、黃月珠原無為被告易錢之作偽證之
    犯意，係因受被告易錢之之唆使，始決意於偵訊時就與傷害
    案情有重要關係事項為前揭虛偽證述。被告易錢之、林隆富
    、黃月珠前揭所辯，顯均係飾卸之詞，殊無可採。本件被告
    3 人前揭犯行均堪認定，均應依法論科。
三、被告傷害吳素珠部分，係犯刑法第277 條第1 項之傷害罪。
    又刑法上之偽證罪，為形式犯，不以結果之發生為要件，一
    有偽證行為，無論當事人是否因而受有利或不利之判決，均
    不影響其犯罪之成立。而該罪所謂於案情有重要關係之事項
    ，則指該事項之有無，足以影響於裁判之結果者而言。又證
    人之具結，乃以文書保證其所陳述之事實為真實，告以具結
    義務命其具結，端在使其明瞭具結意義，知所警愓，強制其
    據實陳述，不致為虛偽證言，俾能發現真實，故經具結後如
    就案情有重要關係之事項而為虛偽之陳述時，應受刑法上偽
    證罪之處罰（最高法院71年度臺上第8127號判例意旨參照）
    。本件被告林隆富、黃月珠於檢察官偵訊時以證人身分，供
    前具結，就與案情具有重要關係事項，而為虛偽陳述，足以
    影響法院對於被告易錢之有無傷害犯罪之判斷。被告林隆富
    、黃月珠就該偽證事項之內容，故意為虛偽之陳述，自應構
    成偽證罪責。核被告林隆富、黃月珠2 人此部分所為，均係
    犯刑法第168 條之偽證罪。又被告林隆富、黃月珠雖分別於
    檢察官偵訊時有2 次偽證犯行，然偽證罪之本質係侵害國家
    法益，其罪數應以訴訟之件數為準，縱於同一訴訟事件數度
    偽證，仍論以單純一罪（最高法院72年度臺上第3311號判例
    意旨參照）。被告易錢之教唆被告林隆富、黃月珠以虛偽證
    詞助其開脫罪責，致被告林隆富、黃月珠因而產生偽證之犯
    意，被告易錢之教唆他人犯偽證罪，依刑法第29條第2 項規
    定，依其所教唆之偽證罪論處。被告易錢之此部分所為，係
    犯刑法第29條第1 項、第168 條之教唆偽證罪。被告易錢之
    同時教唆被告林隆富、黃月珠，侵害同一國家法益，僅成立
    教唆偽證一罪。被告易錢之在同一時、地，接續毆打吳素珠
    多下，係基於同一傷害犯意，在密切接近之時地所為之數個
    舉動，且所侵害者為吳素珠身體法益，應係接續實施之數個
    舉動，而應論以接續犯。被告易錢之所犯傷害、教唆偽證二
    罪，犯意各別，行為互殊，應分論併罰。
四、原審認被告易錢之、林隆富、黃月珠3 人罪證明確，因而適
    用刑法第29條、第168 條、第277 條第1 項、第51條第5 款
    ，刑法施行法第1 條之1 規定，並審酌被告易錢之因言語糾
    紛出手致告訴人受有前揭傷害，無視社會法秩序之規範，行
    為實有不該，且為脫免自身傷害之刑責，竟教唆被告林隆富
    、黃月珠於檢察官偵訊時為不實證述而為偽證，嚴重妨害國
    家司法對案件偵辦之正確性及公信力；被告林隆富、黃月珠
    係受被告易錢之之教唆而產生偽證之犯意，並以到庭具結證
    述之方式為不實證述，所為妨害司法機關對案件偵辦之正確
    性非微等一切情狀，量處被告易錢之傷害罪部分有期徒刑肆
    月、教唆偽證罪部分有期徒刑拾月，並定其應執行刑為有期
    徒刑壹年；被告林隆富、黃月珠2 人偽證罪部分，各量處有
    期徒刑陸月。其認事用法，核無不合，量刑亦屬允當。被告
    3 人上訴意旨均否認犯罪，指摘原判決不當，均為無理由，
    應予駁回。
五、被告黃月珠未曾因故意犯罪受有期徒刑以上刑之宣告，有台
    灣高等法院被告前案紀錄表一份在卷足稽，且被告黃月珠於
    本院及前審坦承偽證犯行，深表悔意，經此偵審程序，當知
    警愓，應無再犯之虞，本院認被告黃月珠之科刑以暫不執行
    為適當，併宣告緩刑參年，以啟自新。
據上論斷，應依刑事訴訟法第368 條、刑法第74條第1 項第1 款
，判決如主文。
本案經檢察官呂建昌到庭執行職務。
中    華    民    國   100    年    1     月    31    日
                    刑事第六庭  審判長法  官  王憲義
                                      法  官  邱永貴
                                      法  官  簡志瑩
以上正本證明與原本無異。
傷害罪部分不得上訴。
偽證罪及教唆偽證罪部分如不服本判決應於收受本判決後10日內
向本院提出上訴書狀，其未敘述上訴理由者，並得於提起上訴後
10日內向本院補提理由書狀（均須按他造當事人之人數附繕本）
「切勿逕送上級法院」。
中    華    民    國   100    年    1     月    31    日
                                      書記官  張文斌
附錄本案論罪科刑之法條：
刑法第29條
教唆他人使之實行犯罪行為者，為教唆犯。
教唆犯之處罰，依其所教唆之罪處罰之。
刑法第168條
於執行審判職務之公署審判時或於檢察官偵查時，證人、鑑定人
、通譯於案情有重要關係之事項，供前或供後具結，而為虛偽陳
述者，處7 年以下有期徒刑。
刑法第277條第1 項
傷害人之身體或健康者，處3 年以下有期徒刑、拘役或1 千元以
下罰金。